臺灣高等法院臺中分院刑事判決　　　　100年度上易字第411號
上　訴　人　臺灣南投地方法院檢察署檢察官
被　　　告　洪發看
　　　　　　洪瓊雲
　　　　　　楊金蘭
上列上訴人因被告等妨害自由等案件，不服臺灣南投地方法院99
年度易字第210號，中華民國100年1月25日第一審判決（起訴案
號：臺灣南投地方法院檢察署99年度偵字第1305號），提起上訴
，本院判決如下：
    主  文
上訴駁回。
    理  由
一、公訴意旨略以：被告洪發看、洪瓊雲、楊金蘭與案外人林采
    欣（當時懷孕約8個月，另由臺灣南投地方法院檢察署檢察
    官為不起訴處分在案）欲向李采琪、李再卿領取林采欣所涉
    嫌偽證罪之最高法院刑事判決等訴訟文件，遂與友人楊金蘭
    從臺北南下南投，於民國（下同）98年10月24日中午左右，
    抵達李采琪、李再卿2人所居住位於南投縣草屯鎮○○路268
    巷6弄9號住處所在之「加拿大楓林別墅社區○○○○道路上
    。林采欣、洪發看與洪瓊雲經社區守衛洪文盛許可後，進入
    該社區中庭，於中庭時就看到李采琪，李采琪出手推林采欣
    ，洪瓊雲上前阻擋並將林采欣往社區外拉，但洪瓊雲阻擋不
    了李采琪，就呼叫洪發看前來阻擋李采琪。洪發看欲阻擋李
    采琪攻擊林采欣，竟以抓住李采琪雙手之強暴方法，妨害李
    采琪行使權利，之後洪發看與李采琪、李再卿一言不合，於
    中庭時發生口角爭執；待李再卿將該訴訟文件交給洪發看，
    洪發看鬆開李采琪雙手後，李采琪竟衝向林采欣。洪發看欲
    阻擋李采琪攻擊林采欣，遂與李采琪互相拉扯，期間竟以強
    暴手法硬拗李采琪之雙手，而妨害其行使權利，致使李采琪
    跌倒在地，又毆打其身體等，迄李采琪與洪發看均到社區外
    該自小客車旁，李采琪見林采欣坐在該自小客車內，且車窗
    玻璃已搖下，竟上前毆打車內之林采欣耳光，洪瓊雲與楊金
    蘭見狀，亦分別下車，渠等三人遂基於傷害之犯意聯絡，共
    同毆打李采琪；隨後，洪發看見狀欲開車離開，李采琪又以
    身體擋在該自小客車車前之強暴方法，不讓洪發看等離開，
    洪發看又上前以其雙手將李采琪雙手反扣，將李采琪強押在
    該自小客車前方之擋風玻璃上之強暴方法，而妨害李采琪行
    使權利，致使李采琪受有臉、右眼之挫傷、前胸壁挫傷、前
    腹壁挫傷、背挫傷、右腕挫傷，右踝挫傷，右肩及上臂多處
    位置挫傷（右膝3×3及4×3公分、右踝2×2公分、左肘2×3
    及3×2公分、右肩3×3公分）等傷害，期間並於馬路旁公眾
    得聽聞之場所，公然大聲稱李采琪是瘋子，要拿繩子將李采
    琪綁起來等語，而侮辱李采琪。隨後，洪發看於警員尚不知
    悉犯罪事實與犯罪行為人時報警處理，並停留現場等候警員
    到場處理，因認被告洪發看、洪瓊雲、楊金蘭涉犯刑法第27
    7條第1項之傷害罪嫌、第304條第1項之妨害自由罪嫌、第30
    9條第2項以強暴犯公然侮辱罪嫌，被告洪發看、洪瓊雲、楊
    金蘭3人以一行為同時觸犯刑法第277條第1項之傷害罪、第
    304條第1項之妨害自由罪、第309條第2項以強暴犯公然侮辱
    罪，為想像競合犯，請從一重之刑法第277條第1項之傷害罪
    處斷等語。
二、按被告以外之人於審判外之陳述，雖不符刑事訴訟法第159
    條之1至第159條之4之規定，而經當事人於審判程序同意作
    為證據，法院審酌該言詞陳述或書面陳述作成時之情況，認
    為適當者，亦得為證據。當事人、代理人或辯護人於法院調
    查證據時，知有第159條第1項不得為證據之情形，而未於言
    詞辯論終結前聲明異議者，視為有前項之同意，刑事訴訟法
    第159條之5定有明文。立法意旨在於傳聞證據未經當事人之
    反對詰問予以核實，原則上先予排除。惟若當事人己放棄反
    對詰問權，於審判程序中表明同意該等傳聞證據可作為證據
    ；或於言詞辯論終結前未聲明異議，基於尊重當事人對傳聞
    證據之處分權，及證據資料愈豐富，愈有助於真實發現之理
    念，且強化言詞辯論主義，使訴訟程序得以順暢進行。查本
    件檢察官及被告對於卷附供述證據及非供述證據之證據能力
    ，均未於本案言詞辯論終結前，就所調查之證據以言詞或書
    面聲明異議，相關供述證據及非供述證據亦經本院於審理期
    日逐一提示、朗讀，並告以要旨，本院審酌該等證據資料作
    成時之情況，並無違法取證或其他不當情事，認以之作為本
    案之證據均屬適當，揆諸上開規定，應認均具有證據能力。
三、次按犯罪事實應依證據認定之，無證據不得認定犯罪事實，
    刑事訴訟法第154條定有明文。又被告之自白不得作為有罪
    判決之唯一證據；仍應調查其他必要之證據，以察其是否與
    事實相符，刑事訴訟法第156條第2項亦規定甚詳。申言之，
    被告之自白縱使具有任意性，苟無補強證據，亦無從擔保自
    白之真實性，以是之故，立法推定其證據證明力不足，必待
    第二證據即補強證據出現，始得察其自白是否與事實相符。
    被告以外之人所為之供述證據，無論出於共犯、同案被告、
    被害人、告訴人或證人，其證據價值更為薄弱，縱使證人有
    具結偽證之處罰，亦無從擔保其證言之真實性，如係此等之
    人所為單一之指述，當然推定其證據證明力不足，無需探究
    其指述之真實性如何。此所以有數量法則（數量規則）之產
    生。蓋數量法則乃證據容許性規則之一，而補強法則乃數量
    法則之一。除前述被告之自白必須補強證據加以補強外，主
    要待證事實需有證人（廣義證人包括共犯、同案被告、被害
    人、告訴人等）二人以上，亦即單一證人之證言，仍須依其
    他第二證據加以補強（見陳樸生著刑事證據法第7章第3節第
    534頁）。進而言之，自白係被告之認罪行為，其證據證明
    力最強，立法猶規定不得作為有罪判決之唯一證據；則舉重
    以明輕，被告以外之人之指述或證述，尤亦不得作為有罪判
    決之唯一證據。何況，在證據法則上，補強證據必須補強待
    證事實，至任何人均無可置疑之地步，亦即必須符合「超越
    合理懷疑原則」，始得據以論罪；其尚有疑者，利益應歸被
    告，依「罪疑利益歸被告原則」，仍應為有利被告事實之認
    定。申言之，當證據資料尚有對被告有利之存疑時，如無法
    依客觀方法排除此項合理之可疑，則依罪疑利益歸被告原則
    ，不得僅以此項證據資料作為有罪判決之依據。再者，認定
    被告有罪之事實應憑證據；如未能發現相當之證據，或證據
    不足以證明，自不能以推測或擬制之方法，以為裁判之基礎
    ；且認定事實所憑之證據，其為訴訟上之證明，須達於通常
    一般人均不致有所懷疑，而得確信其為事實之程度者，始得
    據為有罪之認定；倘其證明尚未達到此一程度，而有合理之
    懷疑存在時，尚難為有罪之認定基礎；苟積極證據不足為不
    利於被告事實之認定時，即應為有利於被告之認定，更不必
    有何有利之證據；亦即如無確切之積極證據，足以證明犯罪
    事實，即令被告不能為有利之反證，亦不能遽論以罪責，此
    亦為刑事司法實務向來之見解（最高法院30年上字第816號
    、40年臺上字第86號、70年臺上字第2368號、76年臺上字第
    4986號判決參照）。徵諸被告既無自證己罪之義務，更無自
    證無罪之義務，此乃當然之法理。再不能證明被告犯罪或其
    行為不罰者，依刑事訴訟法第301條第1項規定，應諭知無罪
    之判決。又按對於現在不法之侵害，而出於防衛自己或他人
    權利之行為，不罰。但防衛行為過當者，得減輕或免除其刑
    ；因避免自己或他人生命、身體、自由、財產之緊急危難而
    出於不得已之行為，不罰；但避難行為過當者，得減輕或免
    除其刑，刑法第23條、第24條第1項分別定有明文。故無罪
    之原因，可分為不能證明被告犯罪與行為不罰二種情形，前
    者係因被告被訴犯罪，尚缺乏確切之積極證據足以證明被告
    犯罪，基於證據裁判主義及無辜推定原則，自應諭知無罪之
    判決，以免冤抑；後者之行為不罰，除該行為具有阻卻違法
    性之事由，如依法令之行為，業務上之正當行為，正當防衛
    行為與緊急避難行為，及具有阻卻責任性之事由（89年度臺
    上字第2373號判決參照），合先說明。
四、本件公訴意旨認定被告洪發看、洪瓊雲、楊金蘭3人涉有前
    述罪嫌，無非係以：(一)被告洪發看、洪瓊雲、楊金蘭於偵訊
    時均自承於98年10月24日中午時許，確曾與告訴人李采琪發
    生肢體衝突；(二)告訴人李采琪及其養父李再卿於警詢、偵訊
    之證述；(三)曾漢祺綜合醫院及佑民醫療社團法人佑民醫院之
    診斷證明書，及員警白志淋之職務報告、現場照片15幀等件
    為其主要論據。
五、訊據被告洪發看固坦承於上開時、地，與告訴人李采琪發生
    肢體衝突，並曾以雙手抓住告訴人李采琪雙手，及2次將告
    訴人雙手反扣於後，惟堅詞否認有何上開傷害等犯行，辯稱
    ：案發當日伊與洪瓊雲、林采欣進入「加拿大楓林別墅社區
    」欲找李采琪拿取林采欣偽證案件之訴訟文書，李采琪一見
    林采欣，即很激動並攻擊林采欣，因林采欣懷有身孕，伊擋
    在林采欣前面，李采琪轉而攻擊伊，因李采琪不准伊碰李采
    琪身體，不然要告伊性騷擾，伊只有以雙手抓住李采琪雙手
    ，阻止李采琪毆打林采欣，同時請洪瓊雲將林采欣帶回車上
    休息，是時李再卿告知訴訟文書在其手上時，伊即鬆手去承
    接，此際，李采琪即往社區外朝洪瓊雲、林采欣方向追過去
    ，伊與李再卿邊走邊談林采欣的事情，隨後，李采琪跑過來
    告知遭楊金蘭等人打傷，並聽見伊與李再卿談及林采欣打工
    薪資為何匯入李采琪帳戶內時，李采琪即激動毆打、咬傷伊
    ，伊不得已才將李采琪雙手反扣於後，並請李再卿將李采琪
    帶回去，李再卿不理會，嗣伊與洪瓊雲欲離去至警察局拿取
    訴訟文書，發動車子時，李采琪即趴在車子引擎蓋不讓伊等
    離開，伊熄火下車並委請洪瓊雲報警處理，李采琪此時繞著
    車子、敲打車身，又再次趴在引擎蓋上並要林采欣下車，伊
    請李再卿帶李采琪離開，李再卿仍置之不理，伊只好將李采
    琪雙手反扣於後，待李再卿拍照好走過來時，李采琪旋自李
    再卿手上抱小孩坐在引擎蓋上，整個過程伊沒有辱罵李采琪
    瘋子，伊出手抓及反扣李采琪雙手等舉止，均係在防衛林采
    欣及車子受到李采琪攻擊，並無故意傷害李采琪，縱李采琪
    受有傷害，伊的行為亦屬正當防衛等語。訊據被告洪瓊雲固
    坦承有與李采琪在「加拿大楓林別墅社區」外發生肢體衝突
    ，惟堅詞否認有何上開傷害等犯行，辯稱：李采琪在車子旁
    打林采欣臉部，伊即到車子旁將李采琪推開，李采琪一直要
    打開車門，當時車子熄火車窗無法關上，伊只好擋在車窗旁
    阻止李采琪打開車門，是李采琪一直推擠伊，伊沒有毆打李
    采琪，只有在李采琪攻擊伊時，有以手推開李采琪，伊沒有
    辱罵李采琪瘋子，亦無傷害李采琪之故意，而是出於防衛林
    采欣遭到李采琪攻擊等語。訊據被告楊金蘭固坦承在「加拿
    大楓林別墅社區」外與李采琪發生肢體衝突，惟堅詞否認有
    何上開傷害等犯行，辯稱：案發當日伊在車子內，沒有進入
    社區內，後來在社區外，伊看到李采琪在推擠洪瓊雲，始下
    車從李采琪身後環抱李采琪雙臂，李采琪把伊甩開，伊才和
    李采琪一起跌倒在地，李采琪壓在伊身上，是洪瓊雲扶伊起
    來，整個過程伊沒有辱罵瘋子，也沒有開口，伊只是阻止李
    采琪的攻擊等語。
六、經查：
(一)、被告洪發看、洪瓊雲、楊金蘭3人於98年10月24日中午時許
    ，分別在「加拿大楓林別墅社區」中庭或社區○○○路274
    號旁路邊與告訴人李采琪發生肢體衝突等事實，業據證人即
    告訴人李采琪於警詢、偵訊、原審及本院審理中證述綦詳（
    他字第761號卷第21頁背面至第22頁、第12至13頁、原審卷
    第105至107頁、110至112頁、本院卷第84頁反面至第85頁）
    ；並有證人林采欣於原審審理時及臺灣南投地方法院99年度
    易字第345 號李采琪被訴過失傷害案件（下稱另案）中均具
    結證述明確（原審卷第122至126頁、原審卷第196至199頁另
    案審理筆錄影本）；被告洪發看於原審坦承在卷（原審卷第
    43至44頁），並於另案審理中以證人身分具結證述明確（原
    審卷第192至196頁另案審理筆錄影本）；被告洪瓊雲於原審
    坦承在卷（原審卷第44 至45頁），並於另案審理中以證人
    身分具結證述明確（原審卷第183至187頁另案審理筆錄影本
    ）；被告楊金蘭於原審坦承在卷（原審卷第45頁），並於另
    案審理中以證人身分具結證述明確（原審卷第187至191頁另
    案審理筆錄影本）；證人即警員白志淋、洪朝明於原審審理
    中證稱：渠等接獲報案後，陸續趕至「加拿大楓林別墅社區
    ○○○○路274號旁路邊，處理洪發看、洪瓊雲、楊金蘭與
    李采琪之糾紛等語（原審卷第117至118頁、第162至164頁）
    ，並有南投縣政府警察局草屯分局警員職務報告書及其所附
    現場圖、現場照片15幀等在卷可稽（他字第761號卷第27至
    36頁）。
(二)、按被害人之陳述如無瑕疵，且就其他方面調查又與事實相符
    ，固足採為科刑之基礎，倘其陳述尚有瑕疵，而在未究明前
    ，遽採為論罪科刑之根據，即難認為適法（最高法院61年台
    上字第3099號判例可參）。此乃因被害人就被害經過所為之
    陳述，其目的在於使被告受刑事訴追處罰，與被告處於絕對
    相反之立場，其陳述或不免渲染、誇大，是被害人縱立於證
    人地位具結而為指證、陳述，其供述證據之證明力仍較與被
    告無利害關係之一般證人之陳述為薄弱。從而，被害人就被
    害經過之陳述，除須無瑕疵可指，且須就其他方面調查又與
    事實相符，亦即仍應調查其他補強證據以擔保其指證、陳述
    確有相當之真實性，而為通常一般人均不致有所懷疑者，始
    得採為論罪科刑之依據（最高法院95年度台上字第6017號、
    第7319號判決意旨參照）。證人即告訴人李采琪於原審審理
    中雖證述：98年10月24日中午，伊騎車剛好從外面回來，不
    知道林采欣跟洪發看、洪瓊雲、楊金蘭4人都跟在伊後面，
    林采欣叫伊一聲「媽咪」，伊有嚇一跳，洪發看一直要伊交
    出公文，伊跟洪發看說要林采欣親自去警察局拿公文，後來
    洪發看就開始出手，用一隻手抓住伊右手，把伊的手扳到背
    後，就像警察抓犯人一樣把伊壓在地上，然後再把伊拉起身
    來，從伊背部推出去社區大門的右邊，在這過程中伊有跌倒
    約4、5次，洪發看、洪瓊雲、楊金蘭3人開口對旁邊烤肉的
    人問說「有沒有繩子？」想要把伊綁起來，但是旁邊的人都
    不敢拿給他們，還是被洪發看押著，洪瓊雲、楊金蘭有把伊
    推倒在地上並用腳要拐伊的腳，…，伊將身體伸展十字架的
    方式擋住車子離開，洪發看、洪瓊雲、楊金蘭就下車，洪發
    看就再次拽住伊的手，洪瓊雲、楊金蘭用腳踢伊的小腿，並
    用雙手把伊推倒在地上，…，洪發看、洪瓊雲、林金蘭在毆
    打伊過程中有扯破伊衣服等語（原審卷第105至106頁、第10
    8、110頁）。惟查：
  1.證人李采琪於警詢中證述：洪發看就動手侵犯伊的肢體重要
    部位，先折2支手押在地上把伊拖出去到車子旁，拉伊、打
    伊，其妻子、女兒輪流打伊等語（他字第761號卷第21至22
    頁）；復於偵訊中證稱：當天伊穿短袖，是洪發看猛抓伊的
    前胸及背，衣服有被抓破，總共3個人打伊，伊其胸部、背
    、脊椎、屁股有被碰到及抓到等語（他字第761號卷第12至
    13頁）。觀諸證人李采琪上開所證，證人李采琪就案發當日
    被告洪發看如何以手抓或反扣其雙手、自社區中庭往外過程
    中跌倒次數、被告3人毆打伊身體部位何處，及被告洪瓊雲
    、楊金蘭是如何用腳踢並推倒致地等重要情節，先後證述有
    歧異，實有疑義。
  2.告訴人李采琪於原審所證述內容，亦與證人即第一時間趕至
    現場處理之員警洪朝明、證人林采欣下列證述內容有所不符
    ：(1)證人即員警洪朝明於原審審理時證稱：從伊到現場至離
    開現場，伊沒有聽到李采琪有說被告3人毆打她，伊看到李
    采琪的左腳或右腳有一點傷，當天她穿類似連身旗袍衣服，
    衣服沒有破損情形，〈經提示99年度偵字第1305號卷第13頁
    照片〉，當時雖然狀況很亂，但因當時只有李采琪一人要過
    去找被告3人理論，故伊有注意她的衣服有無破損，因為當
    時李采琪有多次作勢要毆打被告，伊有攔阻李采琪，所以有
    注意她的衣服有無破損等語（原審卷第162至164頁）。(2)證
    人林采欣於原審審理中證稱：「（請你把當天目睹的過程敘
    述出來？）那一天我跟洪發看、楊金蘭、洪瓊雲一起去南投
    縣草屯鎮○○路268巷6弄9號，我跟洪發看、洪瓊雲有去詢
    問警衛守衛南投縣草屯鎮○○路268巷6弄9號的地址，當時
    楊金蘭在車上等，守衛要我們直接進去，我是要去李采琪拿
    判決書，還沒有到李采琪家門口就看到李采琪在外面，李采
    琪看到洪發看、洪瓊雲就問說要找誰，李采琪看到我時情緒
    就激動起來，李采琪有推我一把，洪瓊雲要李采琪不要對我
    動手，但是李采琪的情緒似乎無法控制，洪瓊雲要把我帶離
    開，但是李采琪一直跟在後面拉我，洪發看拉住李采琪的手
    ，快要走到大門口時，李采琪拉著我的手說「妳走出這個大
    門就不是我女兒」，當時洪發看也拉住李采琪的手，洪瓊雲
    就拉我去車上，後來我一個人上車，洪瓊雲在車子旁邊，李
    采琪一直想要跟我說話，當時她情緒很激動，洪瓊雲已經拉
    不住她，楊金蘭才下車，我看到楊金蘭、洪瓊雲和李采琪有
    肢體上的拉扯，李采琪的手有伸到車子裡面來打我的臉，李
    采琪還是一直要找我說話，洪瓊雲怕她會動手，就一直擋在
    車子旁邊，洪發看有先去發動車子引擎，把車窗都關上來後
    就把引擎熄火。後來我有看到洪發看抓著李采琪的手壓在引
    擎蓋上…。（在你們進去社區中庭，李采琪看到妳情緒很激
    動，妳有無看到洪發看把李采琪的手反制壓在地上？）沒有
    。（妳當天有看到李采琪的衣服破掉嗎？）沒有。（妳是否
    記得李采琪當天穿何種衣服？）無袖、偏黃、又有一點偏白
    色的旗袍。（李采琪當天穿的衣服是否為照片所示這一件？
    〈提示99偵字第1305號卷第14頁照片〉是。（當天衣服有無
    像照片中這樣破損嗎？）沒有」等語（原審卷第122至123頁
    、第127至128頁）；於原法院另案99年12月9日審理中證稱
    ：「（你進入社區後有無遇見被告〈指李采琪〉？）有，在
    被告〈指李采琪〉的家門口，被告〈指李采琪〉看到我之後
    情緒就起來，然後被告〈指李采琪〉有推我，洪瓊雲有拉我
    要離開社區回到車上。（當時楊金蘭有無進入社區？）沒有
    ，她坐在車上。（你回到車上的過程中，被告〈指李采琪〉
    有無追出去？）有，被告〈指李采琪〉有追出來，被告〈指
    李采琪〉有拉我的手跟我說如果你走出大門你就不是我的女
    兒，當時洪發看在後面，我知道洪發看有抓被告〈指李采琪
    〉的手不要讓她碰到我。（你回到車上時，被告〈指李采琪
    〉還有無在車外面？）有，被告〈指李采琪〉先靠近車門推
    開我婆婆洪瓊雲要靠近我，我記得被告〈指李采琪〉有打我
    左臉，被告〈指李采琪〉打我之後，楊金蘭有下車不要讓被
    告〈指李采琪〉靠近車門。（楊金蘭有無與被告〈指李采琪
    〉發生肢體衝突？）有，我只記得他們有叫囂，我有看到楊
    金蘭從後面抱著被告〈指李采琪〉，然後楊金蘭與被告〈指
    李采琪〉一起跌倒，我只知道他們有跌倒，但是我沒有注意
    看他們怎麼跌倒的。（後來洪發看開車離開時，被告〈指李
    采琪〉有無擋在車前將身體趴在引擎蓋阻止你們離開？）我
    記得被告〈指李采琪〉有擋在車前，…，我一直不敢看被告
    〈指李采琪〉，因被告〈指李采琪〉的情緒一直處於歇斯底
    里的激動狀態」等語（原審卷第196至199頁另案審理筆錄影
    本）。
  3.職是，於98年10月24日中午許，被告洪發看、洪瓊雲與證人
    林采欣3人進入「加拿大楓林別墅社區」向告訴人李采琪索
    取證人林采欣涉偽證案件訴訟文書，被告楊金蘭坐於停放在
    社區○○○路274號旁路邊之自小客車內等候，被告洪發看
    、洪瓊雲及證人林采欣3人與告訴人李采琪在社區中庭遇見
    ，告訴人李采琪因見證人林采欣而情緒激動，出手推證人林
    采欣，被告洪發看見狀即以雙手抓住告訴人李采琪雙手，因
    證人林采欣當時懷孕8個多月，被告洪瓊雲見狀擔心證人林
    采欣安危，遂上前阻擋，並偕證人林采欣走出社區，返回車
    上休息，惟告訴人李采琪隨後跟至，被告洪瓊雲恐告訴人李
    采琪傷害證人林采欣，為避免告訴人李采琪接近車內之證人
    林采欣，被告洪瓊雲與告訴人李采琪發生身體推擠，被告楊
    金蘭見狀，即下車自告訴人李采琪身後環抱住告訴人李采琪
    ，因告訴人李采琪貿然轉身致其與被告楊金蘭雙雙倒地，嗣
    後被告洪發看等3人欲駕車離去，告訴人李采琪曾2度趴在自
    小客車引擎蓋上，被告洪發看見狀即以雙手將告訴人李采琪
    雙手反扣於後等事實，應堪認定。
(三)、又本件被告洪發看、洪瓊雲、楊金蘭與告訴人李采琪發生上
    開肢體衝突後，確實有致告訴人李采琪受傷乙節，此為被告
    洪發看、洪瓊雲、楊金蘭3人所是認，雖告訴人李采琪提出
    曾漢棋綜合醫院、佑民醫療社團法人佑民醫院之醫師所製作
    之有關其傷害之診斷證明書及照片等為憑（他字第761號卷
    第18至19頁）。惟被告洪發看3人辯以：告訴人李采琪與渠
    等發生肢體衝突，所受之傷勢以曾漢棋綜合醫院醫生所出具
    診斷證明書所載傷勢較符合，並非如告訴人李采琪所提照片
    上所示有胸腹挫傷、背部挫傷等傷勢等語。查：
  1.證人即曾漢棋綜合醫院醫生曾慶華於原審審理時具結證稱：
    「（李采琪98年10月24日到貴院向你指述的傷處，有無提到
    前胸、後背都有被抓傷？〈98年度偵字第1305號偵卷第11頁
    曾漢棋綜合醫院診斷證明書〉）時間比較久了，我沒有印象
    ，不過我的診斷書一向都是我自己開立的，傷者的傷勢應該
    如我診斷證明書上所記載的一樣。（我〈指辯護人〉上次有
    詢問李采琪她到貴院診斷時有無跟醫生說她的前胸、後背均
    有受到抓傷，當時李采琪作證說有告訴醫生她前胸、後背有
    被抓傷，為何醫生沒有將她前胸、後背的抓傷記載在診斷證
    明書上？〈提示原審卷第109至110頁李采琪筆錄〉）我的問
    診習慣是我一定會問病人，病人如何回答我就怎麼記載在病
    歷上，根據病歷的記載，病人主訴是挫傷、擦傷位於右膝、
    右踝、左肘、右肩膀大小我都有記載，右膝大概是3*3公分
    、4*3公分、右踝是2*2公分、左肘有兩處2*3、2*2公分、右
    肩膀3*3公分，我們評估病人到院時的昏迷指數滿分15分，
    眼睛4分、肌肉6分、語言5分，病歷上記載我有替李采琪做
    了創傷處理有三處，打了一支破傷風的預防針，我印象中病
    人應該沒有告訴我，她的前胸、後背有被抓傷。（診斷證明
    書上病患李采琪所受的傷害是依照李采琪口述及自己的觀察
    為依據嗎？）是的。（就你診斷證明書上記載李采琪的傷口
    ，是否不用掀開上衣就可以檢查？）就膝蓋部分，應該有把
    褲管拉起來給我看，右肩膀所受的傷，應該有把上衣衣領拉
    下。（98年10月24日檢查病患李采琪時，有無看到照片中這
    些傷勢？〈提示原審卷第151至152頁照片〉）時間久了我不
    太記得，但是以我的職業習慣，如果病患有照片所示的這些
    傷勢，我就會把記載在診斷證明書上」等語（原審卷第158
    至160頁）。堪認告訴人李采琪因與被告洪發看3人發生肢體
    衝突後，至曾漢棋綜合醫院就診時，並未向證人曾華慶主訴
    其前胸、後背有被毆打或抓傷等情，亦即告訴人李采琪當時
    身體上應尚未有如原審卷第151、152頁照片上所示前胸腹挫
    傷及背部挫傷之傷勢發生。
  2.再稽以證人即員警洪朝明於原審審理時證述：伊看到李采琪
    的左腳或右腳有一點傷、當天她穿類似連身旗袍衣服，衣服
    沒有破損情形等語（原審卷第163頁），復參諸被告洪發看
    自白以雙手抓住告訴人李采琪雙手、以手將告訴人李采琪雙
    手反扣於後，被告洪瓊雲自白與告訴人李采琪身體推擠，被
    告楊金蘭自白以雙手自告訴人李采琪身後環抱告訴人李采琪
    等情觀之（原審卷第43至45頁），則依被告3人自白上開出
    手之方式、與告訴人李采琪肢體接觸之位置，核與曾漢棋綜
    合醫院證人曾慶華於98年10月24日所出具診斷證明書上所載
    之傷勢位置，大致相合，即告訴人受有右膝大概是3*3公分
    、4*3公分、右踝是2*2公分、左肘有兩處2*3、2*2公分、右
    肩膀3*3公分等傷勢。另稽以佑民醫院醫療社團法人佑民醫
    院99年12月6日（99）佑院務字第0990000433號函所附之告
    訴人李采琪於98年10月24日20時59分許急診時所拍攝之受傷
    照片（即原審卷第151至152頁），告訴人前腹壁中間有一道
    挫傷、背部有六道挫傷，與告訴人李采琪所提出之照片上所
    示之傷勢位置相符（他字第號761號卷第18頁背面、偵字第
    1305號偵卷第11頁背面至第12頁至正面）；惟依據證人曾華
    慶於原審審理時上開證述：依卷內第152頁上方兩張照片所
    示的傷勢，若病人被毆打或被抓傷之後，就會立刻出現，不
    會隔一段時間才在身體上出現這樣的傷痕等語（原審卷第16
    0頁），是設若告訴人李采琪有遭被告洪發看等3人毆打或抓
    傷致受有如原審卷第151至152頁所示傷勢，則在其至曾漢棋
    綜合醫院就診時，依證人曾慶華上開所證，應已有出現如原
    審卷第151至152頁所示之傷勢，何以證人曾華慶醫生診斷時
    未發現，是告訴人李采琪指訴遭被告洪發看等3人毆打、抓
    傷致受有臉、右眼挫傷、背挫傷、前胸壁挫傷、前腹壁挫傷
    乙節，是否屬實，即非無疑。
  3.況告訴人李采琪在98年10月24日中午與被告洪發看等3人發
    生肢體衝突後即至曾漢其綜合醫院就診，迄至同日20時20時
    59分許至佑民醫院醫療社團法人佑民醫院急診時，2者相隔
    約有7至8時，此期間是否有外力介入，而致告訴人李采琪受
    有臉、右眼挫傷、背挫傷、前胸壁挫傷、前腹壁挫傷之機會
    ，尚有可能；再者，依原審卷第151至152頁所示之傷勢及告
    訴人李采琪所提出之照片所示傷勢（他字第號761號卷第18
    頁背面、偵字第1305號卷第11頁背面至第12頁至正面），告
    訴人李采琪身體之前胸、腹壁有1道挫傷及背部有6道挫傷，
    依該傷勢外觀，可清楚看見挫傷係屬一道一道有順序、排列
    完整之傷，依被告洪發看等3人與告訴人李采琪案發當時發
    生衝突脫序之情況下，殊難想像被告洪發看等3人之毆打或
    抓傷之舉止，可以致告訴人李采琪受有此外觀完整、有序之
    傷勢。
  4.綜此，本院認被告洪發看等3人與告訴人李采琪因領取證人
    林采欣涉偽證案件訴訟文書發生衝突後，致告訴人李采琪所
    受之傷勢，應以曾漢棋綜合醫院由證人曾華慶醫生於98年10
    月24日所出具之診斷證明書所載傷勢為較為真實可信。
(四)、被告洪發看等3人與告訴人李采琪確實發生肢體衝突，並致
    告訴人李采琪受有上開右膝大概是3*3公分、4*3公分、右踝
    是2*2公分、左肘有兩處2*3、2*2公分、右肩膀3*3公分等傷
    勢，業如前述，惟被告洪發看等3人則以：其等出手制止告
    訴人李采琪之行為，係為防衛證人林采欣及車子受到告訴人
    李采琪之攻擊，屬正當防衛等語。是本件應審究者，厥為被
    告洪發看等3人對告訴人李采琪之舉動是否構成正當防衛？
    查：
  1.按刑法第23條所規定之正當防衛，係以對於現在不法之侵害
    ，而出於防衛自己或他人權利之行為為要件，所稱不法之侵
    害，只須客觀上有違法之行為，即可以自力排除其侵害而行
    使防衛權，且不以侵害之大小與行為之輕重而有所變更，縱
    使防衛行為逾必要程度，亦僅屬防衛過當問題，尚不能認非
    防衛行為（87年度臺上字第3720號判決參照）。又正當防衛
    ，既為保護自己或第三人之權利，對不法侵害行為所為之反
    擊，足以使侵害者發生損害，故此項反擊之防衛行為，必須
    有一定之限度，亦即不超越必要之限度，以免侵害者所受之
    損害過大，流於防衛權之濫用，致破壞社會之秩序。惟此防
    衛行為，祇以基於排除現在不法之侵害而不超越必要之程度
    為已足，不以出於不得已之行為為條件。另外，防衛行為是
    否逾越必要之程度，而形成防衛過當，則應就實行防衛行為
    之情節，以及實行防衛行為當時之客觀情狀而為判斷。詳言
    之，即應就防衛行為之實際情節、不法侵害者之攻擊方法、
    攻擊行為之強度及其危險性、攻擊或侵害之緩急情勢、防衛
    者本身之條件或防衛當時可用之防衛工具、公序良俗觀念等
    而作客觀判斷，不得僅以侵害法益與防衛法益之輕重為判斷
    之標準，亦不能專以侵害行為程度輕重做為判斷標準；換言
    之，決定防衛行為是否適當，應視侵害方法之緩急如何，以
    及防衛者之反擊是否出於必要以為斷，至於法益之保全，除
    此之外有無其他委屈求全之方法（如忍恥避讓、忍痛犧牲之
    類），以及被侵害之法益與被反擊之法益是否完全相稱，並
    無過分重視之必要。
  2.證人林采欣於原審審理中證述：「（請你把當天目睹的過程
    敘述出來？）…李采琪看到我時情緒就激動起來，李采琪有
    推我一把，洪瓊雲要李采琪不要對我動手，但是李采琪的情
    緒似乎無法控制，洪瓊雲要把我帶離開，但是李采琪一直跟
    在後面拉我，洪發看拉住李采琪的手…。（妳剛剛說案發當
    日你有看到洪發看、楊金蘭、洪瓊雲三人都有跟李采琪在社
    區裡、外都有發生肢體上的拉扯，為何他們會發生肢體上的
    拉扯？）因為李采琪看到我時，情緒很激動，在社區外面是
    因為李采琪看到洪發看、洪瓊雲在保護我。（妳的意思是否
    是洪發看、楊金蘭、洪瓊雲之所以會和李采琪發生拉扯都是
    為了要保護妳？）是的。（在社區中庭時，李采琪是怎麼推
    妳？）李采琪從我正面推我的胸前。（李采琪推的力道有多
    大？）被李采琪推的我往後退。（李采琪在中庭總共推妳幾
    下？）一次。（李采琪推妳之後，妳往外走時，妳跟李采琪
    之間有無隔著什麼人？）沒有，洪發看當時在李采琪後面，
    洪瓊雲在我前面。（李采琪在中庭是怎麼拉妳的手？）李采
    琪在我後面拉著我的右手，她有話想要跟我說。（李采琪為
    何後來沒有繼續拉妳的手？）因為洪瓊雲要把我拉去社區外
    ，而且洪發看有拉住李采琪的一隻手，所以李采琪才放開我
    的手。（李采琪在車外有無說要毆打妳？）沒有，但是她當
    時情緒很激動，感覺上是要打我，後來我坐到車上後，她才
    用手打我的臉。（李采琪用手打妳的臉之前，有無跟楊金蘭
    、洪瓊雲在車外發生拉扯？）有，我印象中是李采琪一直想
    要靠近車子，可是洪瓊雲一直不讓李采琪靠近車子，洪瓊雲
    有推李采琪，楊金蘭從李采琪背後用雙手環抱她，我看到李
    采琪跟楊金蘭一起跌倒。（你有無看到楊金蘭、洪瓊雲用腳
    踢李采琪？）我看到李采琪跌倒在地上，但是用腳踹洪瓊雲
    的小腿，洪瓊雲也是用腳踢李采琪，我沒有看到楊金蘭在做
    什麼。（對於妳在檢察官偵訊時說李采琪一直推妳，與妳今
    日所述李采琪只有推妳一次不符，有何意見？）印象中李采
    琪是推我一次，但是她一直靠近我。（當李采琪伸手到車子
    裡打妳耳光後，楊金蘭才下車拉李采琪，還是李采琪打妳之
    前，楊金蘭就下車？）是在李采琪打我之後楊金蘭才下車。
    （妳剛剛說李采琪跌倒在地時，仍然用腳踹洪瓊雲，妳說洪
    瓊雲好像也用腳也踹李采琪，妳剛剛口氣有一點猶疑，妳是
    否可以確認是否洪瓊雲用腳回踹李采琪？）是。（在案發當
    天妳被洪瓊雲往社區外拉出去的過程中，妳是否有回頭看洪
    發看與李采琪發生的情形？）我有回過頭看。（在你們進去
    社區中庭，李采琪看到妳情緒很激動，妳有無看到洪發看把
    李采琪的手反制壓在地上？）沒有。（案發當天妳有無看到
    洪發看、楊金蘭、洪瓊雲主動攻擊李采琪？）沒有，他們是
    為了要保護我」等語（原審卷第123至127頁）；復於原法院
    另案99年12月9日審理中證稱：「（你進入社區後有無遇見
    被告『指李采琪』？）有，在被告（指李采琪）的家門口，
    被告（指李采琪）看到我之後情緒就起來，然後被告（指李
    采琪）有推我，洪瓊雲有拉我要離開社區回到車上。（你回
    到車上的過程中，被告（指李采琪）有無追出去？）有，被
    告（指李采琪）有追出來，被告（指李采琪）有拉我的手跟
    我說如果你走出大門你就不是我的女兒，當時洪發看在後面
    ，我知道洪發看有抓被告（指李采琪）的手不要讓她碰到我
    。（你回到車上時，被告（指李采琪）還有無在車外面？）
    有，被告（指李采琪）先靠近車門推開我婆婆洪瓊雲要靠近
    我，我記得被告（指李采琪）有打我左臉，被告（指李采琪
    ）打我之後，楊金蘭有下車不要讓被告（指李采琪）靠近車
    門。（楊金蘭有無與被告（指李采琪）發生肢體衝突？）有
    ，我只記得他們有叫囂，我有看到楊金蘭從後面抱著被告（
    指李采琪），然後楊金蘭與被告（指李采琪）一起跌倒，我
    只知道他們有跌倒，但是我沒有注意看他們怎麼跌倒的。（
    後來洪發看開車離開時，被告（指李采琪）有無擋在車前將
    身體趴在引擎蓋阻止你們離開？）我記得被告（指李采琪）
    有擋在車前，…，我一直不敢看被（指李采琪）告，因被告
    （指李采琪）的情緒一直處於歇斯底里的激動狀態」等語（
    原審卷第196至199頁另案審理筆錄影本）。告訴人李采琪及
    被告洪發看、洪瓊雲與證人林采欣分別為養母、公婆關係，
    均有情誼、親情存在，證人林采欣上開證詞，難認有偏頗一
    方之可指；依證人林采欣上開證述內容，足見案發當日證人
    林采欣與被告洪發看3人進入「加拿大楓林別墅社區」，在
    社區中庭與告訴人李采琪相遇，告訴人李采琪看見證人林采
    欣斯時，情緒激動，主動出手大力推證人林采欣胸前致往後
    退，因證人林采欣當時懷有8個月多身孕，被告洪發看、洪
    瓊雲見狀擔心證人林采欣安危，遂上前阻擋，被告洪瓊雲即
    偕同證人林采欣走出社區，返回車內休息迴避告訴人李采琪
    ，惟告訴人李采琪自後拉證人林采欣右手，被告洪發看見狀
    即以雙手抓住告訴人李采琪雙手制止，讓被告洪瓊雲、證人
    林采欣走出社區中庭，嗣告訴人李采琪隨後跟至社區外，被
    告洪瓊雲為阻擋告訴人李采琪接近傷害車內證人林采欣，即
    與告訴人李采琪身體推擠，告訴人趁隙打坐在車內之證人林
    采欣的臉，被告洪瓊雲因而再推擠告訴人李采琪，避免告訴
    人李采琪接近證人林采欣，此際，被告楊金蘭即下車自後還
    抱告訴人李采琪雙臂，嗣告訴人李采琪甩身掙脫，因重心不
    穩，致與被告楊金蘭2人倒地等事實，應堪認定。
  3.又證人林采欣於案發當時懷有身孕，預產期在99年1月4日，
    有台北市聯合醫院（婦幼院區）診斷證明書1份在卷可佐（
    他字第761號卷第62頁），顯見證人林采欣案發當時懷有8個
    月多之身孕，設若對懷有8個月多身孕之孕婦施以推擠或拉
    扯之外力，恐會致孕婦因重心不穩而倒地，危害孕婦之生命
    、身體安全，甚而波及腹內胎兒之生命，此乃眾所皆知。告
    訴人李采琪為具有智識之成年人，對上開常理應知悉，案發
    當日其在「加拿大楓林別墅社區」中庭看見證人林采欣，即
    情緒激動推證人林采欣的胸前，致證人林采欣向後退，此際
    ，被告洪發看、洪瓊雲上前阻擋，被告洪發看以雙手抓住告
    訴人李采琪，並請被告洪瓊雲偕同證人林采欣離去，被告洪
    瓊雲見告訴人李采琪持續接近車內之證人林采欣，即與告訴
    人李采琪推擠，時在車上之被告楊金蘭看見告訴人李采琪毆
    打證人林采欣臉部後，下車以雙手自告訴人李采琪身後環抱
    之行為，依證人林采欣上開證述、證人洪朝明所證被告洪發
    看3人未有毆打或作勢李采琪情形，反係證人李采琪多次走
    向被告作勢要毆打被告等而遭其攔阻等語（原審卷第164頁
    ）及卷內其他卷證資料，尚無積極證據可證被告洪發看等3
    人有其他積極毆打告訴人李采琪之情節，堪認被告洪發看等
    3人上開所為，應係為阻擋告訴人李采琪對證人林采欣做出
    危害行為，防衛證人林采欣及胎兒之人身安全之所為。又被
    告洪發看等3人在為上開制止、阻擋告訴人李采琪對證人林
    采欣之不法侵害行為時，未另對於告訴人李采琪再施加其他
    侵害行為，益證被告洪發看以雙手抓住告訴人李采琪雙手、
    被告洪瓊雲與告訴人李采琪身體推擠、被告楊金蘭自後環抱
    告訴人李采琪，其等主觀上係在防衛證人林采欣，並無故意
    傷害告訴人李采琪，至為明確。
  4.再參以證人即員警白志淋於原審審理時所證：「（可否說明
    你後來到達案發現場，你所看到的經過情形？）我到場時，
    發現在庭的三位被告跟李采琪有發生口角，李采琪很激動，
    洪朝明就先勸導她，並拉李采琪回家，之後在庭的三位被告
    就離開了…。（剛剛你說你到現場時有看到李采琪擋住在庭
    的三位被告開車離開，李采琪是用什麼方式擋住車子？）李
    采琪要去拉住洪發看不讓他走，我有去阻擋李采琪」等語（
    原審卷第118頁），證人即員警洪朝明於原審審理時證稱：
    「（可否把案發當日所目睹的過程詳細說明？）…我到達現
    場後三位被告、李采琪、李再卿都在登輝路上，洪發看對我
    表示說他從台北下來找李采琪理論事情，三位被告準備要離
    開，可是李采琪不讓他們離開，…李采琪一直要過去找被告
    三人理論、爭吵，我有拉住李采琪，怕他們發生肢體衝突，
    李采琪有作勢要打洪瓊雲，李采琪後來進去社區內，沒多久
    後李采琪就抱著一個小孩出來，李采琪抱著小孩跑到車子旁
    邊，李采琪拍打車窗要車內的女子看小孩子，並對車內女子
    說小孩子很可憐，後來李采琪又陸陸續續要跟被告三人發生
    衝突，李采琪有沒有打到被告我不清楚，白志淋、張周文警
    員到現場後也有幫忙制止李采琪。（你到現場後直到你離開
    過程當中，你有無看到三位被告毆打李采琪？）從我到現場
    之後直到我離開過程中我沒有看到三位被告有毆打李采琪的
    情況。（你到達現場時，看見李采琪所穿的衣服有無破損？
    ）沒有，因為當時李采琪有作勢要毆打被告，我有將李采琪
    攔阻，我有注意到她的衣服沒有破損」等語（原審卷第161
    至164 頁）。依證人白志林、洪朝明2人上開證詞之情節，
    可知告訴人李采琪在員警洪朝明抵達「加拿大楓林別墅社區
    ○○○○路274號旁路邊時，告訴人李采琪仍情緒激動，時
    而找被告洪發看3人理論、爭吵、發生衝突，或有作勢毆打
    被告洪瓊雲，經警制止拉住告訴人李采琪而未生危害，顯見
    告訴人李采琪自「加拿大楓林別墅社區」中庭遇見證人林采
    欣時起，迄至員警洪朝明、白志淋依序到場處理時止，告訴
    人李采琪情緒激動，明顯處於不安狀態。
  5.另稽以證人即被告洪瓊雲於另案審理時以證人身分具結證稱
    ：「（被告〈指李采琪〉當時有無毆打林采欣？）有，被告
    〈指李采琪〉一路追，我叫林采欣趕快上車，我回頭要叫我
    先生洪發看，被告〈指李采琪〉打我媳婦林采欣四個耳光，
    後來我們把車窗玻璃搖上來，然後要開車離開時，被告〈指
    李采琪〉就趴在引擎蓋上並一直叫林采欣的名字。（被告〈
    指李采琪〉為何趴在你的車子引擎蓋上不讓你們離開？）被
    告〈指李采琪〉一直要叫林采欣下車，不讓我們開車離開，
    所以被告〈指李采琪〉就趴在引擎蓋上。（我何時在趴在車
    上？）我們要離開時你趴在引擎蓋。（你剛剛說被告〈指李
    采琪〉第一次有趴在車子引擎蓋上不讓你們離開，那時洪發
    看是否已與被告〈指李采琪〉發生衝突？）那時候洪發看已
    經回到車上，我們已經發動引擎要離開，洪發看之前在社區
    中庭與被告〈指李采琪〉發生何事我不知道，我先生洪發看
    看到就將引擎熄火，下車制止被告〈指李采琪〉，我先生洪
    發看叫我報警，因為被告〈指李采琪〉一直不走，我先生洪
    發看有把被告〈指李采琪〉的手抓到押到被告〈指李采琪〉
    的背後，之後我先生洪發看請李再卿將被告〈指李采琪〉帶
    離，但被告〈指李采琪〉不願意，所以被告〈指李采琪〉與
    我先生洪發看在拉拉扯扯，之後警察就來處理了，在警察來
    處理之中，被告〈指李采琪〉進屋抱一名小孩出來，然後將
    小孩放坐在引擎蓋上，被告〈指李采琪〉則站在旁邊，當時
    只有我先生洪發看站在車外，我們都還坐在車內，當時引擎
    已經熄火，我們是到警察來了之後才下車，警察來二次，在
    警察處理完之前，我們都在車外，被告〈指李采琪〉只有在
    我剛才說的那一次趴在引擎蓋上不讓我們離開」等語（原審
    卷第184至186頁另案審理筆錄影本），證人即被告楊金蘭於
    另案審理時以證人身分證稱：「（洪發看有無與被告〈指李
    采琪〉發生扭打？）沒有，因為我有看到被告〈指李采琪〉
    要推打洪發看，洪發看要保護自己所以有抓住被告〈指李采
    琪〉的手，是在社區外面的騎樓旁邊也就是在我們停放車子
    地方。（洪瓊雲與洪發看、楊金蘭、林采欣要離開時，被告
    〈指李采琪〉有無趴在車子的車前擋風玻璃？）被告〈指李
    采琪〉有趴在引擎蓋地方，我看到二次，第二次被告〈指李
    采琪〉有抱小孩。（這二次車子有無發動？）被告〈指李采
    琪〉趴在車子上的時候，車子引擎應該是沒有發動。（被告
    〈指李采琪〉在趴上你們車上之前，當時你們四人是否都在
    車上？）第一次我們四人都坐在車上要離開時，本來已經發
    動要離開了，被告〈指李采琪〉就跑來趴在車子的引擎蓋上
    ，洪發看再熄火，洪發看有制止被告〈指李采琪〉並抓被告
    〈指李采琪〉的手並請被告〈指李采琪〉的父親李再卿將被
    告帶走。第二次只有我與林采欣坐在車上，被告〈指李采琪
    〉有抱一名小孩站著，被告〈指李采琪〉的身體靠著引擎蓋
    旁邊抱著小孩並罵著林采欣，當時車子已經熄火，當時警察
    已經來了」等語（原審卷第188至189頁另案審理筆錄影本）
    。經核被告洪瓊雲與楊金蘭上開證述內容，大致相符，堪認
    案發當日在「「加拿大楓林別墅社區○○○路274號旁路邊
    ，告訴人李采琪曾推打被告洪發看，遭被告洪發看以手抓住
    ，在被告洪發看等人欲開車離去時，告訴人李采琪曾有2次
    趴在汽車引擎蓋前，遭被告洪發看以手將告訴人雙手反扣於
    後等事實。再觀告訴人李采琪趴在汽車引擎蓋時，一直喊證
    人林采欣名字，並要證人林采欣下車，第二次甚至抱小孩放
    置在汽車引擎蓋上之情節，足見告訴人李采琪趴在汽車引擎
    蓋之目的係要求證人林采欣下車甚明；設若告訴人李采琪趴
    在汽車引擎蓋上阻止被告洪發看等人離去，其目的係在保全
    被告洪發看等人與其發生肢體衝突之證據，惟告訴人李采琪
    及其養父李再卿案發時均未報警，李再卿於事發過中均未出
    面制止僅在旁觀看，告訴人李采琪卻選擇以此激烈方式阻止
    被告洪發看等人駕車離去，實有悖常情。又告訴人李采琪2
    次趴在汽車引擎蓋時，被告洪發看均有將汽車熄火，顯見被
    告洪發看應已盡注意告訴人李采琪之人身安全，被告洪發看
    將汽車熄火後，並請被告洪瓊雲報警，足見被告洪發看以手
    將告訴人李采琪雙手反扣於後之措舉，應屬不得已之手段。
  6.依證人林采欣及員警洪朝明、白志淋上開證述，可知告訴人
    李采琪自「加拿大楓林別墅社區」中庭遇見證人林采欣時起
    ，迄至員警洪朝明、白志淋依序到場處理時止，其情緒激動
    處於不安狀態，而告訴人李采琪於「加拿大楓林別墅社區」
    中庭內，遇見證人林采欣時，即情緒激動並出手推證人林采
    欣胸部，復於「加拿大楓林別墅社區○○○○路274號路旁
    ，持續接近車子並趁機打證人林采欣臉部，時而與被告等人
    爭吵理論、作勢毆打被告等人，足見告訴人李采琪持續對證
    人林采欣為不法人身安全之侵犯，被告洪發看在「加拿大楓
    林別墅社區」中庭以手抓住告訴人李采琪、被告洪瓊雲在汽
    車旁與告訴人李采琪身體推擠、被告楊金蘭自後以雙手環抱
    告訴人李采琪，此等措舉顯然無法有效排除告訴人李采琪對
    證人林采欣所實施之加害行為，被告洪發看等人遇告訴人李
    采琪主動攻擊，倘斯時不立即阻擋、回應，證人林采欣勢必
    將受人身安全危害，且依現有卷證資料，尚無明確證據證明
    被告洪發看等3人有其他積極傷害告訴人李采琪之行為，再
    審以告訴人李采琪所受傷勢為右膝大概是3*3公分、4*3公分
    、右踝是2*2公分、左肘有兩處2*3、2*2公分、右肩膀3*3公
    分，則傷勢並非重大，此亦充分顯示被告洪發看等人所選擇
    採行之行為，尚未逾越必要之程度，被告洪發看等人之防衛
    行為自無過當可言。
(五)、按刑法第304條第1項強制罪之構成要件，除客觀上必須以強
    暴、脅迫方式使人行無義務之事或妨害人行使權利，主觀上
    仍須有使人行無義務之事或妨害人行使權利之故意相合致，
    始構成。告訴人李采琪於前揭時、地，以身體擋在車輛前及
    趴在車輛前引擎蓋，不讓被告洪發看、洪瓊雲、楊金蘭、及
    證人林采欣等人離開之事實，業據被告洪發看、洪瓊雲、楊
    金蘭自承在卷，並經證人林采欣及告訴人李采琪證述綦詳，
    固堪採信。被告洪發看雖有以手抓住告訴人李采琪之雙手、
    將雙手反扣於後，被告洪瓊雲與告訴人李采琪身體推擠，被
    告楊瓊雲自告訴人李采琪身後以雙手環抱，被告洪發看3人
    在客觀上雖有妨害告訴人李采琪之行動自由，惟被告洪發看
    、洪瓊雲、楊金蘭等人上開措舉，係在防衛證人林采欣受到
    危害，屬正當防衛之行為，已如其述，是被告洪發看、洪瓊
    雲、楊金蘭渠等主觀上並無強制或妨害告訴人李采琪行使權
    利之犯意，至為灼然。又被告洪發看等3人與證人林采欣當
    日遠從臺北至南投縣草屯鎮告訴人李采琪住處，其目的在向
    告訴人李采琪索取證人林采欣涉偽證案件訴訟文書，渠等抵
    達「加拿大楓林別墅社區」之前或遇見告訴人李采琪之前，
    被告洪發看等3人豈有可能預知告訴人李采琪情緒激動並對
    證人林采欣推胸部及打臉部等行為，益徵被告洪發看、洪瓊
    雲、楊金蘭等人主觀上應無傷害、強制等犯意聯絡，或謀議
    客觀上如何行為分擔，況檢察官亦未提出被告洪發看、洪瓊
    雲、楊金蘭等人究係在何時、何地，對告訴人李采琪傷害、
    強制、公然侮辱犯行之謀議行為，此部分罪證顯屬不足。
(六)、又證人即告訴人李采琪雖於原審審理中證稱：「（你剛剛說
    洪發看問旁人『有無繩子』，他除了說這句話之外還有說什
    麼？）洪發看還有說為何我要叫林采欣作偽證，我回答說並
    沒有此事，我要洪發看去問鄰居錢素娟。（洪發看為何要問
    別人說有沒有繩子？他要繩子的用途？）洪發看把我當作瘋
    子，想要把我綁起來。（洪發看問別人有沒有繩子時，他有
    無說李采琪是瘋子這句話？）有。（洪發看當時是怎麼說妳
    是瘋子？）洪發看在拽住我的手時，就一邊用台語說『這起
    肖了！有繩索嗎？』。（在社區外面楊金蘭、洪瓊雲有無罵
    妳是瘋子？）有，他們兩個都有罵我是瘋子，還說有什麼事
    情到法院說，當時我有跟他們講宗教的道理，他們回我說妳
    咒妳自己」等語（原審卷第107至108頁、第110至111頁），
    惟證人李采琪在警詢及偵訊中均隻字未提關於被告有辱罵其
    為瘋子一事（他字第761號卷第12至13頁、第21至22頁），
    是證人李采琪上開證述前後不一，是否為真，令人存疑。另
    據證人林采欣於原審審理中證稱：「（在中庭外面你有無聽
    到有人說『這是瘋子！要用繩子來綁！』這樣的話？）我有
    聽到李采琪罵洪瓊雲瘋子，洪瓊雲則回應說『對啊！我是瘋
    子！』。（你有無聽到洪發看說『這是瘋子！要用繩子來綁
    ！』？）我沒有聽到洪發看這樣說，洪發看只有一直要李再
    卿來抓李采琪回去。（在社區外，妳有聽到有人罵李采琪瘋
    子嗎？）沒有人罵李采琪是瘋子，但是李采琪有罵洪瓊雲是
    瘋子」等語（原審卷第126、129頁）；證人即員警白志淋及
    洪朝明於原審審理中均證稱：伊等沒有聽到被告洪發看等人
    罵「瘋子」等語（原審卷第119、163頁），堪認案發當日被
    告洪發看、洪瓊雲、楊金蘭等人應無對告訴人李采琪辱罵「
    瘋子」以侮辱告訴人李采琪之言詞。雖依據證人林采欣上開
    證述：被告洪瓊雲有回應告訴人李采琪「對啊！我是瘋子！
    」一語，惟此，應係指被告洪瓊雲回應告訴人李采琪之話語
    ，主觀上並無公然侮辱之犯意，且被告洪瓊雲應係在指自己
    本人，並非針對告訴人李采琪。
(七)、至證人即告訴人李采琪之養父李再卿雖於原審99年10月26日
    審理時及原法院另案99年12月9日審理時分別證述稱係被告
    楊金蘭推、踹李采琪云云。惟細繹其於99年10月26日原審審
    理時證述稱：「（98年10月24日中午在南投縣草屯鎮○○路
    268巷6弄9號『加拿大楓林別墅社區』中庭發生什麼事情？
    ）我本來通知林采欣有1個郵局通知林采欣的領據要來領，
    但是洪發看、楊金蘭、洪瓊雲、林采欣4人沒有通知就闖進
    我們社區，而且還跟警衛說他們都認識我。當時李采琪去領
    1個包裹，我在2 樓打開窗戶看到李采琪抱著1個很高興的從
    中庭走回我們家，我也看到有4個人尾隨在李采琪後面，快
    到我家門口前4、5尺時，林采欣就喊了一聲『乾媽』，洪瓊
    雲就說『誰是乾嗎，她不是妳的乾媽』，洪發看、洪瓊雲對
    李采琪說『把公文拿出來』，李采琪說『我沒有公文』，我
    就趕緊抱著小孩跑下樓來，我看到洪發看一直要李采琪把公
    文拿出來，李采琪一直跟洪發看說沒有拿公文，洪發看把李
    采琪的雙手拽在背後，李采琪失去重心快要跌倒，我叫洪發
    看放手並離開我們社區，不要再拽住李采琪的手，但是洪發
    看不聽還是繼續拽住李采琪的手，並且把李采琪拽著手的方
    式一起拉出社區外，在離開社區的中途李采琪至少有跌倒兩
    次在地上，洪發看的車停在社區門口外的右邊，林采欣當時
    在車子裡面，李采琪對林采欣說要要她出來主持公道，當時
    李采琪的手還是被洪發看抓著，後來洪發看放開李采琪的手
    ，這時候洪發看、楊金蘭、洪瓊雲他們要把車子開走，李采
    琪跑到他們的車子前面伸開雙手擋住車子，並對他們說『你
    們打我又要離開，我要擋住你們離開，等警察來處理』，洪
    發看先下車又從李采琪的背後，將李采琪雙手壓在洪發看車
    子的引擎蓋上，後來楊金蘭、洪瓊雲也下車，其中二人先對
    李采琪說『李采琪是神經病，把她綁著』，並對在旁邊烤肉
    的人說『有沒有繩子』，但是沒有人拿繩子給他們，過一陣
    子後洪發看把李采琪放開，我趁這時候把小孩子抱給李采琪
    ，楊金蘭、洪瓊雲再跑去踢、踹李采琪，李采琪差一點跌倒
    ，剛好白志淋警員到現場，就把李采琪扶起來。（你有無看
    到洪發看、楊金蘭、洪瓊雲怎麼打李采琪的嗎？）洪發看是
    拽住李采琪的手，並拉著李采琪離開社區中庭，李采琪在被
    推拉的過程中有跌倒在地上大概兩次以上，楊金蘭、洪瓊雲
    在社區裡面也跟李采琪有碰撞，但是我記不得是如何毆打李
    采琪，在洪發看車子旁邊時，李采琪在車子左後方，楊金蘭
    、洪瓊雲都用腳踹李采琪的腳，我不記得有沒有用手打李采
    琪」等語（原審卷第68 至69頁）；然其於原法院另案99年
    12月9日理時證述稱：「（洪發看、洪瓊雲、楊金蘭、林采
    欣有無到你們社區找被告要拿最高法院的寄存的文件通知單
    ？）是我們通知林采欣去警局領，但是林采欣來的時候說我
    們盜領，所以他們來的時候沒有通知我們。（他們來的時候
    ，你人在何處？）一開始我在2樓，被告（指李采琪）去守
    衛室領包裹，但是被告（指李采琪）沒有看到他們跟在後面
    ，我看到被告（指李采琪）的後面跟著一些人進來，後來洪
    瓊雲、楊金蘭、洪發看、林采欣都進到中庭尾隨在被告（指
    李采琪）後面，他們說把林采欣的訴訟文件交出來，被告（
    指李采琪）說我又沒有領文件，要你們自己去警局領，但他
    們一直賴我們盜領，後來就發生爭執，洪發看就轉被告（指
    李采琪）的手摔被告（指李采琪），過一陣子洪瓊雲、楊金
    蘭也加入推被告（指李采琪），這時候我從2樓下來，我說
    我們沒有領你們的文件，這裡有領據你們拿去領，洪發看騙
    我們說警察說警局沒有他們的文件是你們去領，請你將被告
    （指李采琪）的手放開不要再推被告（指李采琪），洪發看
    不肯，林采欣不敢講話就馬上回去社區外面的車子坐在車內
    。（洪瓊雲、楊金蘭有無將我〈指被告李采琪〉推倒在地？
    ）當時我抱著小孩站在旁邊，楊金蘭從被告（指李采琪）的
    後面將被告（指李采琪）推倒，楊金蘭也跟著倒下，他們2
    人靠在一起，沒有誰壓著誰，被告（指李采琪）與楊金蘭自
    己起身後，楊金蘭從被告（指李采琪）的前面又推被告（指
    李采琪）一下，被告（指李采琪）跌倒一次，我就將孩子抱
    給被告（指李采琪），被告（指李采琪）抱著孩子要給林采
    欣看時，洪瓊雲與楊金蘭用腳去拐被告（指李采琪）的腳，
    被告（指李采琪）到摔倒時，警員趕到趕快將被告（指李采
    琪）扶著並拉開」等語（原審卷第200至202頁另案審理筆錄
    影本）。職是，證人李再卿關於其何時下樓乙節，先證稱：
    被告洪發看及洪瓊雲令李采琪交出公文時，其即趕緊抱著小
    孩下樓等語；嗣證稱：雙方發生爭執，被告洪發看就轉告訴
    人李采琪的手摔李采琪，及被告洪瓊雲、楊金蘭加入推告訴
    人李采琪時，其始下樓等語。關於證人林采欣返回車內休息
    時，被告楊金蘭毆打告訴人李采琪之方式（究係用手推抑或
    用腳踹）乙節，前證稱：在被告洪發看車子旁邊時，告訴人
    李采琪在車子左後方，被告楊金蘭用腳踹告訴人李采琪的腳
    ，其不記得有沒有用手打告訴人李采琪等語；嗣證述：當時
    其抱著小孩站在旁邊，被靠楊金蘭從告訴人李采琪的後面將
    李采琪推倒，被告楊金蘭也跟著倒下，他們2人靠在一起，
    沒有誰壓著誰，告訴人李采琪與被告楊金蘭自己起身後，被
    告楊金蘭從告訴人李采琪的前面又推李采琪1下，李采琪又
    跌倒1次，其就將孩子抱給李采琪，李采琪抱著孩子要給林
    采欣看時，被告洪瓊雲與楊金蘭用腳去拐李采琪的腳云云。
    從而，關於前開與案情重要關係事項之情節，證人李再卿證
    述前後歧異，其憑信性顯然不足，尚難採信。是證人李再卿
    上開證述，自難據為不利於被告洪發看、洪瓊雲、楊金蘭之
    認定，附此敘明。
六、綜上所述，原審因認被告洪發看、洪瓊雲、楊金蘭雖有與告
    訴人李采琪發生肢體衝突成傷之行為，惟此傷害結果乃肇因
    於告訴人李采琪無端攻擊證人林采欣在先，並推打證人林采
    欣胸部、臉部，使當時懷胎8個月餘之證人林采欣持續處於
    不安狀態，在證人林采欣身體、生命遭不法侵害之際，為防
    衛證人林采欣身體、生命之權利，於不得已之急迫情況下，
    被告洪發看在「加拿大楓林別墅社區」中庭以手抓住告訴人
    李采琪，被告洪瓊雲在汽車旁與告訴人李采琪身體推擠，被
    告楊金蘭自後以雙手環抱告訴人李采琪，被告洪發看以手將
    告訴人李采琪手反扣於後等防止不法侵害行為，核被告洪發
    看、洪瓊雲、楊金蘭所為，俱屬刑法第23條之正當防衛行為
    ，且均無防衛過當之情形，揆諸首開最高法院之判例與判決
    之說明，本件被告洪發看、洪瓊雲、楊金蘭對於告訴人李采
    琪所為之強制行為乃不罰之行為。又本件卷存事證，尚不足
    證明被告洪發看、洪瓊雲、楊金蘭3人對於告訴人李采琪有
    何公然侮辱情事，而為被告3人均無罪之諭知，核無不合。
    告訴人請求檢察官提起上訴意旨略謂：「加拿大楓林別墅社
    區」之中庭非任何人可自由進出之非開放空間，原判決未就
    被告等此部分所為另論以侵入住宅罪係屬不當云云。惟此部
    分業經於起訴書載明被告3人等並無無故侵入住宅犯行，且
    該部分若成罪，亦與業經起訴部分係屬同一案件而不另為不
    起訴處分（如起訴書證據並所犯法條欄三所示），又本件業
    經起訴部分既經本院為無罪判決之諭知，告訴人此部分所指
    ，自非本院所得審究。上訴意旨另謂：檢察官偵查中未賦予
    告訴人得與被告對質之機會云云。惟按犯罪，非依本法或其
    他法律所定之訴訟程序，不得追訴、處罰，為刑事訴訟法第
    1條第1項所明定。而刑事訴訟法所定刑事訴訟程序，係遇有
    具體犯罪發生時，據以對於被告進行追訴、處罰，確定國家
    刑罰權之存否及其範圍之程序法律規定，且為保障被告受公
    平審判及發現實體真實，對於人證之調查均採言詞及直接審
    理方式，並規定被告有與證人對質及詰問證人之權利。至告
    訴人、告發人、證人、鑑定人等第三人雖亦屬各個訴訟行為
    之一，惟並非應受確認國家刑罰權存否之訴訟主體，無從與
    被告同享有對質詰問權，此由刑事訴訟法未有證人得以請求
    實施對質詰問權之相關規定自明。是告訴人指摘檢察官於偵
    查中未賦予告訴人得與被告對質之機會云云，亦非可取。至
    上訴意旨未再提出未經審酌之具體事證，恣意誣指起訴書未
    如實記載犯罪事實、本件除證人李采琪、李再卿所述外均非
    屬實、原審避重就輕偏袒被告云云，均無足取，本件上訴為
    無理由，應予駁回。
七、據上論斷，應依刑事訴訟法第368條，判決如主文。
本案經檢察官張慧瓊到庭執行職務。
中    華    民    國    100    年    6    月    1     日
            刑事第十庭    審判長法  官  江  錫  麟
                                法  官  陳      葳
                                法  官  紀  文  勝                          
以上正本證明與原本無異。     
不得上訴。
                                書記官  吳  姁  穗

中    華    民    國   100    年    6     月    2     日